最高法院刑事判決　　　　　　　　　　　　　　　九十一年度台上字第二二八五號
　　上　訴　人　甲○○○
右上訴人因偽造文書案件，不服台灣高等法院高雄分院中華民國八十八年十一月二十
三日第二審更審判決（八十八年度上更(一)字第一六六號，起訴案號：台灣高雄地方法
院檢察署八十五年度偵字第一六○一四號），提起上訴，本院判決如左：
    主  文
原判決關於甲○○○部分撤銷，發回台灣高等法院高雄分院。
    理  由
本件原判決認定：上訴人甲○○○與洪精藏（業經判刑確定）係夫妻，二人以由上訴
人擔任會首，洪精藏參與收受會款之方式，自民國（下同）八十二年五月二十五日起
，邀集每會均為新台幣（下同）二萬元之民間互助會，共計三會；第一會自八十二年
五月二十五日起，至八十五年八月二十五日止，共計會員五十人；第二會自八十三年
四月五日起，至八十六年四月五日止，共計會員四十五會；第三會自八十四年三月十
五日起，至八十七年八月十五日止，共計會員五十二會；上訴人與洪精藏於互助會進
行中，因受部分會員倒會，週轉發生困難，乃共同意圖為自己不法之所有，並基於概
括犯意，利用部分會員未到場參予標會之機會，自八十三年四月十日起，至八十五年
四月十五日止，責由上訴人在其等位於高雄縣岡山鎮○○路五十八號之雜貨店兼住處
，偽造會員名字之標單，冒標會款，使被冒標之會員及其他活會會員陷於錯誤，如數
繳交會款，三會依次詐得九百二十八萬五千九百元、九百八十五萬六千四百元、七百
九十五萬三千九百元（詳如原判決附表一、二、三所載），足生損害於被冒標之會員
與其他活會會員等情。因而撤銷第一審關於上訴人部分之判決，改判仍論處上訴人共
同連續行使偽造私文書，足以生損害於他人罪刑，固非無見。
惟查：一、有罪判決認定犯罪事實所憑之證據及其認定之理由，須與卷內之證據資料
相適合，否則即屬證據上理由矛盾。證人陳秀香於第一審係證稱「八十五年間（洪）
陳麗香要借我這一會標會，我有同意」及「我不知洪精藏是否參與本件互助會」，又
證人蔡麗香於原審證稱「我不知道冒標之事，停會時，我的都仍是活會，沒有被盜標
，每次標會我都有到場」（見第一審卷第一二六頁正面，原審更(一)卷第五十、五十一
頁）；其二人均未證述知情上訴人與洪精藏如何冒標會款之事。原判決理由竟謂上訴
人確有冒標如其附表一、二、三所示之會款，及標會時均有書寫得標者之姓名與得標
利息之情，經證人陳秀香、蔡麗香於第一審及原審調查時結證屬實云云，並於其附表
一、二、三均記載「蔡麗香」為被冒標會員之一，自有證據上理由矛盾之違法。二、
刑事訴訟法第一百五十六條第二項規定：被告之自白，不得作為有罪判決之唯一證據
，仍應調查其他必要之證據，以察其是否與事實相符。其立法旨意乃在防範被告自白
之虛擬致與真實不符，故對自白在證據上之價值加以限制，明定須藉補強證據以擔保
其真實性。且所謂補強證據，指除該自白或不利於己之陳述本身之外，其他足以證明
自白之犯罪事實確具有相當程度真實性之證據而言。上訴人固於檢察官偵查中自白其
因週轉困難，就其所邀集之互助會依序冒標十二、十八、十二會等情，並於第一審提
出明細表三份，以陳報被冒標之會員、標金、利息及實收會款等項（見第一審卷第九
十五至一○○頁）；而經原審調查後，認定上訴人實係冒標如原判決附表所示之十二
、十五、十一會。原判決認定上訴人自白冒標會款之事實，核與告訴人陳文生、王雪
嬌、歐淑芬、鄭金治、黃杜進玉、康孫雪霞、江麗淑、劉蘇英美之指述情節相符，並
經證人陳秀香、蔡麗香結證屬實，及有會單、調解書冒標會款明細表可稽等情。然上
訴人提出上開冒標會款之明細表，乃上訴人於訴訟中為輔助其自白冒標會款之內容而
為之，與其自白屬同一證據價值，自不能作為證明其自白為實在之補強證據；又證人
陳秀香、蔡麗香均未證述知情上訴人冒標會款之事，已如前述，另告訴人黃杜進玉於
檢察官訊問時陳稱「確實何時冒標不知道」，告訴人王雪嬌、歐淑芬均稱：不知剩餘
活會係何人，是會首自己承認的等語，其餘告訴人陳文生、鄭金治並未供述上訴人冒
標會款之事，且與王雪嬌、歐淑芬均於第一審供稱倒會時才知冒標情事云云，此外，
證人康忠男、江麗淑、陳寶雲、康孫雪霞於原審亦均供稱不知冒標之事各等情（見偵
查卷第三、四、四十一頁，第一審卷第二十六、二十七頁，原審上訴卷第四十二、四
十三頁），其等俱未明確指陳上訴人冒標會款之實際情形。則上開告訴人之指訴、證
人之證供及會單、調解書等究竟何能為上訴人自白真實性之補強，即容有疑問。原審
未深入查明慎斷，遽憑上訴人之自白及上開證據採為論罪之基礎，自嫌速斷。三、告
訴人劉蘇英美於告訴狀指稱其於八十三年四月五日、八十四年三月十五日各參加一會
，屆期標會時，竟發現二會均遭上訴人與洪精藏冒標等情（見台灣高雄地方法院檢察
署八十五年度偵字第一八一六四號卷第二頁）。而觀原判決附表二、三所載被冒標會
員之中，均無「劉蘇英美」之名，則該告訴人係以何名義入會，如何被冒標，即非明
瞭，原判決未予審認明白，亦有可議。以上或為上訴意旨所指摘，或為本院得依職權
調查之事項，應認原判決關於上訴人部分仍有撤銷發回更審之原因。又原判決關於不
另諭知上訴人無罪部分，既經檢察官起訴書指明與前開論罪部分有連續犯之裁判上一
罪關係，依審判不可分原則，應一併撤銷發回，附予敘明。
據上論結，應依刑事訴訟法第三百九十七條、第四百零一條，判決如主文。
中      華      民      國    九十一    年      四      月    二十五    日
                              最高法院刑事第十一庭
                                  審判長法官  呂  潮  澤
                                        法官  白  文  漳
                                        法官  陳  世  雄
                                        法官  孫  增  同
                                        法官  林  開  任
      右正本證明與原本無異
                                              書  記  官
中      華      民      國    九十一    年      四      月     三十     日
